【裁判字號】    99,消債更,157
【裁判日期】    990720
【裁判案由】    更生事件
【裁判全文】
臺灣板橋地方法院民事裁定           99年度消債更字第157號
聲  請  人  甲○○
即  債務人
代  理  人  林淑娟律師
上列聲請人因消費者債務清理事件聲請更生，本院裁定如下：
    主  文
聲請駁回。
聲請費用由聲請人負擔。
    理  由
一本件聲請意旨略以：聲請人因有不能清償債務之情事，目前債
  務總金額為新臺幣（下同） 1,470,374元，消費者債務清理條
  例施行後，聲請人曾與最大債權金融機構中國信託商業銀行股
  份有限公司（下稱中國信託銀行）進行協商，該銀行並提供15
  9 期，利率 5％，每期還款10,000元之方案。惟聲請人自從遭
  裁員後，目前擔任國中、國小家教老師，授課方式為至學生家
  中授課，1 天4 小時，1 星期5 次到6 次，每1 小時300 元，
  每月收入均以現金為主，因家教工作收入有寒暑假之分，每月
  收入並不固定。聲請人每月所得扣除在外租屋之生活必要費用
  及每月給父母親之扶養費後，所剩已無能力再負擔中國信託銀
  行所提出之協商方案，因此前置協商不成立，爰依法聲請裁定
  准予更生等語。
二按債務人對於金融機構因消費借貸、自用住宅借款、信用卡或
  現金卡契約而負債務，在聲請更生或清算前，應提出債權人清
  冊，以書面向最大債權金融機構請求協商債務清償方案並表明
  共同協商之意旨，消費者債務清理條例第151 條第1 項定有明
  文。而消費者債務清理條例所定之前置協商程序，其立法目的
  係因債務人對於金融機構因消費借貸、自用住宅借款、信用卡
  或現金卡契約而負債務，其法律關係較單純明確，金融機構並
  已訂有債務協商機制，使債務人與多數債權人間能利用法院程
  序外解決之協商機制而自主解決其債務，如能協商成立，債務
  人或不須依本條例聲請更生或清算，可疏減法院負擔，有效分
  配司法資源，遂採行協商前置主義。申言之：
  1.就債務人協力協商之義務而言：
    債務人須盡己之力與最大債權金融機構謀求自主性的協議清
    償債務方案，若債務人於衡酌己身清償資力，提出符合正當
    性及合理性之清償計畫，卻不被最大債權金融機構所接受時
    ，債務人自得求助於法院，選擇向法院聲請更生或清算。反
    之，若債務人僅徒具形式提出協商聲請，而不以積極態度謀
    求解決清償債務方案；或事後又撤回協商之聲請；或債務人
    所提出之債務清償方案與其清償資力不具相當性與合理性時
    ，亦即在衡量債務人之負債原因、經濟收入情況、通常生活
    必要性之支出等客觀情狀後，債務人提出之清償計畫，並不
    符合比例原則之要求時，自不能認債務人已充分踐行法律所
    要求之協商程序；否則，若不問債務人之清償資力如何，概
    命最大債權金融機構必須接受清償條件，即難謂否符合法律
    所定前置協商之精神。
  2.就法院發動債務清理程序之必要性而言：
    消費者債務清理條例所定協商前置程序之意旨，在使金融機
    構與債務人就特定種類之債務清理事務上，利用法院程序外
    解決之協商機制，為迅速有效之自主性解決。而此一程序之
    進行，有賴當事人間之協力配合，本於誠信為基礎，形成債
    務清理之共識，藉由法院之事後核可，賦予協商內容作為執
    行名義之正當性。苟債務人無視協商程序而直接進入更生程
    序，或於前置協商程序時，故意使協商破裂，雖有債務協商
    不成立之形式，然藉由此方式造成此等結論，難謂債務人有
    進行債務清理之誠意可言，則不啻根本否認前置協商之立法
    意旨。而國家司法資源介入私人紛爭之處理，應符必要性及
    合適性原則，亦即指國家權力行使之手段須可達成其目的，
    當手段不能完成權力行使目的時，即欠缺此合適性原則，而
    在所有可能達成目的之方法中，應選擇符合經濟性、效率性
    、相當性之債務清理方式，此不僅須考量債務人之利益，更
    須兼顧債權人之債權獲償之可能；否則，濫用司法程序之結
    果，亦有侵害了憲法上所保障債權人財產權之虞。
三本院查：
(一)按消費者債務清理條例採協商前置主義，債務人在聲請更生或
  清算前，應提出債權人清冊，以書面向最大債權金融機構請求
  協商債務清償方案並表明共同協商之意旨，消費者債務清理條
  例第151 條第1 項定有明文。同條例第153 條雖另規定：自債
  務人提出協商請求之翌日起逾30日不開始協商，或自開始協商
  之翌日起逾90日協商不成立，債務人得逕向法院聲請更生或清
  算。惟上開視為協商不成立之情形，係以債務人提出書面債務
  清償方案，在符合相當性、合理性之償債計畫前提之下，進行
  實質上協商逾30日而不成立時，或債權人自開始協商之翌日起
  逾90日不願協商而不成立，債務人始得不具協商不成立證明書
  ，逕向法院聲請更生或清算。查本件聲請人於98年8 月26日以
  書面向最大債權金融機構中國信託銀行請求共同協商債務清償
  方案，該銀行提供 159期，利率 5％，每期還款10,000元之還
  款方案，惟聲請人表明其每月僅能還款金額為 5,000元，經該
  行以聲請人「未能接受顯足以負擔之還款方案」為由，而前置
  協商不成立，此有聲請人提出之前置協商不成立通知書影本1
  紙，及中國信託銀行提出陳報狀1 份及前置協商紀錄影本2 紙
  等件在卷可稽（見本院卷第17頁、第47至51頁）。本院審酌聲
  請人向最大債權金融構中國信託銀行申請協商時，曾表示每月
  願還款5,000 元。惟聲請人向本院聲請更生時，又改稱其每月
  能負擔6,265 元之清償金額（見本院卷第46頁背面），聲請人
  主張反覆不一，其協商意願實屬低落，難認有參與前置協商之
  誠意。而上開減免聲請人債務之協商條件已屬優惠，聲請人竟
  圖逕行運用法院更生程序，使消費者債務清理條例之協商程序
  徒具形式，自非法之所許。
(二)按聲請既人負債大於資產，食衣住行，本應較一般人節約支出
  ，自應以行政院主計處公佈之99年度臺北縣低收入戶每人每月
  最低生活費用為10,792元作為計算標準，蓋消費者債務清理條
  例所定債務清理程序之立法精神，並非維持債務人過去慣常之
  寬裕生活，而係重新檢視消費行為樽節支出，故聲請人既已有
  不能清償之事由，生活消費程度自應受有限制，每月生活開支
  ，自不能與一般人等量齊觀。例如：不得乘坐計程車，不得出
  入三星級以上之飯店、餐廳等，除有絕對必要性支出之外，自
  當縮衣節食，刻苦生活、優先誠實履行清償債務之責。本件聲
  請人自陳其遭裁員後，目前擔任國中、國小家教老師，授課方
  式為至學生家中授課，每1 小時300 元，每1 天4 小時，一星
  期上課5 至6 次，其收入均以現金收入為主，又因家教工作收
  入有寒暑假之分，每月薪水大約25,000元等語，並提出陳報狀
  1 份、聲請人自97年1 月至99年5 月每月實際收入數額表1 紙
  、勞工保險被保險人投保資料表1 紙、財政部臺灣省北區國稅
  財產歸屬資料清單暨97年度、98年度綜合所得稅各類所得資料
  清單各1 紙為證（見本院卷第36、39、41頁，第18至20頁）。
  惟查，依前揭每月實際收入數額表觀之，聲請人自97年5 月至
  99年5 月每月收入總額為 589,200元，此與聲請人於財產及收
  入狀況說明書內主張，其更生聲請前兩年內收入即自97年5 月
  至99年5 月總收入為 624,000元，每月可得薪資為26,000元（
  見本院卷第10頁），二者並不相符。又聲請人未就每月實際收
  入數額表所載金額提出相關單據證明之，且拒絕提供雇主電話
  、地址等資料供本院查證（見本院卷第37頁），是以難以認定
  聲請人每月之實際收入，故應以聲請人於前置協商時主張之每
  月收入28,500元為真實，此有中國信託銀行提出之陳報狀1 份
  、前置協商記錄2 紙附卷可按（見本院卷第47至51頁）。又聲
  請人於財產及收入狀況說明書內主張其每月必要生活費用為16
  ,735元，包括房租含水電瓦斯費為 7,000元、伙食費 6,000元
  、交通費 1,500元、生活雜支費 500元、勞健保 1,735元。惟
  聲請人既已負債大於資產，本應較一般人更節約支出撙節開銷
  ，故應以前揭每人每月最低生活費用10,792元為計算標準。聲
  請人復又主張每月需支出其父親陳俊憲、母親林彩雲扶養費各
  1,500 元等語，並提出戶籍謄本1 紙、身分證影本1 紙為證（
  見本院卷第25、26頁）。惟按直系血親尊親屬，依民法第1117
  條規定，如能以自己財產維持生活者，自無受扶養之權利。易
  言之，直系血親尊親屬受扶養之權利，仍應受不能維持生活之
  限制，最高法院96年度台上字第2823號判決已揭此旨。然聲請
  人並未舉證證明陳俊憲、林彩雲有何不能維持生活之情形，難
  認聲請人有支出扶養費 3,000元為必要，此部分亦應予扣除。
  綜上，聲請人現每月收入為28,500元，以前揭每人每月最低生
  活費用為10,792元計算，每月仍有剩餘17,708元（計算式：28
  ,500－10,792＝17,708），縱使加計聲請人每月支付父母親陳
  俊憲、林彩雲之扶養費為3,000元為14,708元（17,708-3,
  000=14,708），顯足以清償中國信託銀行提議之協商條件即初
  算每月還款金額為10,000元(見本院卷第17頁），是以前置協
  商之債權人所提議之協商條件，應屬聲請人清償能力範圍之內
  ，聲請人並無不能清償之虞，核屬相當而足以維持債務人及其
  家屬生活所必需。
(三)就國家司法資源介入私人紛爭處理之必要性及合適性而言：
  1.按債務人依消債條例向法院聲請更生或清算，應認係債務清
    理之最後手段，蓋經法院裁定開始更生或清算程序後，債務
    人之生活、身分資格、工作權利等或均將受有限制。又該條
    例所定之債務清理程序採雙軌制設計，分為重建型之更生程
    序及清算型之清算程序，其立法目的在使有不能清償或有不
    能清償之虞的消費者，得依其自身負債與清償能力之不同情
    況，選擇不同程序清理其債務，以調整其與債權人及其他利
    害關係人之權利義務關係，保障債權人之公平受償，謀求消
    費者經濟生活之更生及社會經濟之健全發展。上開規定之立
    法目的，在兼顧債權人、債務人雙方之利益，使陷於經濟上
    困境之消費者得以清理債務，利用此兩種不同程序妥適調整
    債務人與債權人及其他利害關係人間之權利義務關係，保障
    債權人獲得公平受償，並謀求消費者經濟生活之更生機會。
    申言之，更生之目的在使全體債權人獲得公平之受償，並使
    債務人在經濟上得有更生之機會，防止社會經濟發生混亂。
    上開制度並非在使債務人恣意消費所造成之債務，轉嫁予債
    權人負擔；質言之，法律所設債務人免責之制度，應在鼓勵
    勤勞誠實之債務人，而非縱容投機不誠實之債務人奢侈浪費
    ，倘債務人於聲請更生或清算前之相當期間內，利用信用金
    融之機會，恣意為非屬通常生活所需之鉅額消費或作奢侈性
    、浪費性之消費，而不在意日後履行返還之能力，反而算計
    消債條例中之免責制度，濫用更生或清算程序以規避其應負
    擔之償還責任，自與前開立法本旨有違。
  2.聲請人雖主張其於97年迄今擔任國小、國中家教老師，且每
    天授課4 小時，一星期5 至6 次等語（見本院卷第39頁），
    但依債權人中國信託銀行向本院陳報聲請人使用信用卡消費
    明細可知，聲請人於前置協商前，於97年1 月、2 月、3 月
    、6 月、7 月間分別在臺灣、香港、大陸等地均有消費記錄
    ，其於97年1 月3 日在東南旅行社共消費42,652元（見本院
    卷第123 頁）；又於2 月10日在台灣菸酒股份有限公司消費
    10,108 元、在KING WARD HOTEL消費27,124元（見本院卷第
    126 頁）；於2 月18日在嘉裕股份有限公司消費16,195元（
    見本院卷第126 頁）；於2月21日在澳門航空消費 10,540元
    （見本院卷第127頁）；於2 月26日在CTRIP TRAVEL AGENCY
    消費6,497元、在SHENZHEN DAYS INN LTD.消費3,166元（見
    本院卷第127頁）；97年3月20日在SHENZHEN DAYS INN LTD.
    消費11,030元（見本院卷第129 頁）；又於97年6 月11日在
    QINGYUAN REGENTS INTERNAT消費 4,163元（見本院卷第133
    頁）；於97年6 月12日在DG CHANGPING PENINSULA HO 消費
    3,112元（見本院卷第133頁）；於97年7月28日在STAR CITY
    HOTEL消費2,584元（見本院卷第135頁）。97年1月、2月、3
    月間合計消費金額為65,043元、120,825元、68,420元（見
    本院卷第123至129頁），但聲請人每月所得僅為28,500元，
    但其上開消費支出均已超出日常必須性之開支，故聲請人之
    負債原因應與其恣意消費之情形有關，聲請人恣意為非屬通
    常生活所需之鉅額消費或作奢侈性、浪費性之消費，而不在
    意日後履行返還償債之能力，自與前開立法本旨有違，於法
    不合。
四據上所述，本件聲請人之每月收入既足以維持基本生活、負擔
  扶養義務，及履行債權人提議之協商條件，即難認聲請人有何
  不能清償債務之情事、或有何不能清償之虞之情形，故其主張
  情節既與本條例第3 條所定要件不符，核其情形又屬無法補正
  ，揆諸首開說明，本件聲請自不應准許。爰依消費者債務清理
  條例第3 條、第8 條，裁定如主文。
中    華    民    國    99    年    7    月    20    日
                  民事第三庭  法  官    徐玉玲
上為正本係照原本作成
如不服本裁定，應於裁定送達後10日內，以書狀向本院提出抗告
，並繳納抗告費新臺幣1,000元
中    華    民    國    99    年    7    月    20    日
                              書記官    陳靜怡

司法院資訊處製作；財團法人民間司法改革基金會備份。
